臺灣高等法院臺中分院刑事判決       100年度上訴字第1698號
上  訴  人
即  被  告  姚琇雯
指定辯護人  王銘助律師
上列上訴人因違反毒品危害防制條例案件，不服臺灣南投地方法
院九十九年度訴字第七八七號中華民國一００年七月十二日第一
審判決（起訴案號：臺灣南投地方法院檢察署九十九年度偵字第
四二六六、四八三六號），提起上訴，本院判決如下：
    主  文
上訴駁回。
    事  實
一、姚琇雯明知海洛因係毒品危害防制條例第二條第二項第一款
    所規定之第一級毒品，不得非法持有、販賣，仍基於販賣第
    一級毒品海洛因以營利之犯意，以其所有之行動電話一支（
    不詳廠牌，未扣案），插入前男友賴銘淵贈送其使用之門號
    0000000000號SIM卡一枚（亦未扣案）作為聯絡毒品買賣事
    宜之工具，與陳麗婷、施慶祥聯絡，並於附表所示時之間、
    地點，販賣第一級毒品海洛因予陳麗婷、施慶祥二人（詳細
    聯絡方式、交易時間、地點、毒品種類及數量、價格如附表
    所示）。
二、案經臺灣南投地方法院檢察署檢察官指揮台中市警察局移送
    該署檢察官偵查起訴。
    理  由
壹、證據能力部分：
一、按被告以外之人於偵查中向檢察官所為之陳述，除顯有不可
    信之情況者外，得為證據，刑事訴訟法第一百五十九條之一
    第二項定有明文。偵查中對被告以外之人所為之偵查筆錄，
    或被告以外之人向檢察官所提之書面陳述，性質上均屬傳聞
    證據，惟現階段刑事訴訟法規定檢察官代表國家偵查犯罪、
    實施公訴，依法其有訊問被告、證人及鑑定人之權，證人、
    鑑定人且須具結，而實務運作時，檢察官偵查中向被告以外
    之人所取得之陳述，原則上均能遵守法律規定，不致違法取
    供，其可信度極高，是以被告以外之人前於偵查中所為之證
    述，除反對該項供述得具有證據能力之一方，已釋明「顯有
    不可信之情況」之理由外，不宜遽指該證人於偵查中之陳述
    不具證據能力。又刑事訴訟法第一百五十九條之一第二項所
    指得為證據之被告以外之人於偵查中向檢察官所為之陳述，
    其證據能力不因偵訊證人當時被告不在場，未親自詰問證人
    而受影響（最高法院九十七年台上字第六０三號判決可資參
    照）。經查，證人陳麗婷於檢察官偵查中具結證述在案，且
    依據偵訊過程及筆錄記載，可徵證人於檢察官偵查中為陳述
    時，並無任何遭受外力不當干涉之顯不可信之情況，是該證
    人於偵訊時所為具結證述，認有證據能力。
二、又按司法警察機關依法定程序執行監聽取得之錄音，係以錄
    音設備之機械作用，真實保存當時通訊之內容，如通訊一方
    為受監察人，司法警察在監聽中蒐集所得之通訊者對話，若
    其通話本身即係被告進行犯罪中構成犯罪事實之部分內容，
    自與所謂「審判外之陳述」無涉，應不受傳聞法則之規範，
    當然具有證據能力。至司法警察依據監聽錄音結果予以翻譯
    而製作之監聽譯文，屬於文書證據之一種，於被告或訴訟關
    係人對其譯文之真實性發生爭執或有所懷疑時，法院固應依
    刑事訴訟法第一百六十五條之一第二項之規定，以適當之設
    備，顯示該監聽錄音帶之聲音，以踐行調查證據之程序，俾
    確認該錄音聲音是否為通訊者本人及其內容與監聽譯文之記
    載是否相符，或傳喚該通訊者，或依其他法定程序為證據調
    查。倘被告或訴訟關係人對該通訊監察譯文之真實性並不爭
    執，即無勘驗辨認其錄音聲音之調查必要性，法院於審判期
    日如已踐行提示監聽譯文供當事人辨認或告以要旨，使其表
    示意見等程序並為辯論者，其所為之訴訟程序即無不合（最
    高法院九十七年度台上字第五九四０號判決意旨參見）。茲
    查，本案對被告姚琇雯所使用之0000000000號行動電話門號
    所為之通訊監察，係台中市警察局刑事警察大隊向臺灣南投
    地方法院聲請核發，此有臺灣南投地方法院九十九年度聲監
    字第九十五號通訊監察書及通訊監察書電話附表影本各一份
    附卷可稽【見原審卷第三十頁、三十一頁】，是該通訊監察
    譯文取得之合法性當無疑義。又檢察官、被告及辯護人於本
    院審理中，均不爭執通訊監察譯文內容之真實、同一性，復
    已經本院依法踐行調查證據程序，揆諸前揭說明，上開通訊
    監察譯文自均有證據能力。
三、又現行刑事訴訟法並無關於指認犯罪嫌疑人、被告（下稱犯
    罪嫌疑人）程序之規定，如何經由被害人、檢舉人或目擊證
    人以正確指認犯罪嫌疑人，自應依個案之具體情形為適當之
    處理。依法務部及內政部警政署於九十年五月、八月分別頒
    布之「法務部對於指認犯罪嫌疑人程序要點」、「人犯指認
    作業要點」及「警察機關實施指認犯罪嫌疑人程序要領」中
    之規定，於偵查過程中指認犯罪嫌疑人，係採取「選擇式」
    列隊指認，而非一對一「是非式的單一指認」；供選擇指認
    之數人在外形上不得有重大的差異；實施照片指認，不得以
    單一相片提供指認，並避免提供老舊照片指認；指認前應由
    指認人先陳述嫌疑人的特徵、不得對指認人進行誘導或暗示
    等程序，固可提高指認的正確度，以預防指認錯誤之發生。
    然指認之程序，固須注重人權之保障，亦需兼顧真實之發現
    ，確保社會正義實現之基本目的。法院就偵查過程中所實行
    之第一次指認（禁止重覆指認），應綜合指認人於案發時所
    處之環境，是否足資認定其確能對犯罪嫌疑人觀察明白、認
    知犯罪行為人行為之內容，該事後依憑個人之知覺及記憶所
    為之指認是否客觀可信，而非出於不當之暗示等事項，為事
    後審查，並說明其認定指認有無證據能力之理由。倘指認過
    程中所可能形成之記憶污染、誤導判斷，均已排除，且其目
    擊指認亦未違背通常一般日常生活經驗之定則或論理法則，
    指認人於審判中，並已依人證之調查程序，陳述其出於親身
    經歷之見聞所為指認，並依法踐行詰問之程序，而非單以指
    認人之指認為論罪之唯一依據，自不得僅因指認人之指認程
    序與上開要點（領）規範未盡相符，遽認其無證據能力（最
    高法院九十八年度台上字第八三０號判決意旨參照）。查，
    本件證人陳麗婷於警局中指認犯罪嫌疑人之照片（見警卷第
    五十八、五十九頁），既係採取「選擇式」指認，而非一對
    一「是非式的單一指認」，且證人陳麗婷復經檢察官、原審
    及本院傳喚到庭，並在法院審理時施以交互詰問，業已保障
    被告之對質詰問權，是其於警局所為之指認犯罪嫌疑人紀錄
    表應具有證據能力。
四、末按，被告以外之人（包括證人、鑑定人、告訴人、被害人
    及共同被告等）於審判外之陳述雖不符刑事訴訟法第一百五
    十九條之一至之四等四條之規定，而經當事人於審判程序同
    意作為證據，法院審酌該言詞陳述或書面陳述作成時之情況
    ，認為適當者，亦得為證據；當事人、代理人或辯護人於法
    院調查證據時，知有刑事訴訟法第一百五十九條第一項不得
    為證據之情形，而未於言詞辯論終結前聲明異議者，視為有
    前項之同意，同法第一百五十九條之五定有明文。立法意旨
    在於傳聞證據未經當事人之反對詰問予以核實，原則上先予
    排除。惟若當事人已放棄反對詰問權，於審判程序中表明同
    意該等傳聞證據可作為證據；或於言詞辯論終結前未聲明異
    議，基於尊重當事人對傳聞證據之處分權，及證據資料愈豐
    富，愈有助於真實發見之理念，且強化言詞辯論主義，使訴
    訟程序得以順暢進行，上開傳聞證據亦均具有證據能力。經
    查，本件檢察官、被告、辯護人對於本案下列卷內相關證人
    證述之證據能力，於本院準備程序及審判期日中均未就證據
    能力有所爭執，且迄至言詞辯論終結前亦未聲明異議，且上
    述證人之證述亦經本院於審理期日中逐一提示、朗讀，並告
    以要旨，本院復審酌相關證人證述筆錄之製成，並無證據顯
    示有何違背程序規定情事，依據上述之說明，均應具有證據
    能力。
五、又除法律另有規定外，實施刑事訴訟程序之公務員因違背法
    定程序取得之證據，其有無證據能力之認定，應審酌人權保
    障及公共利益之均衡維護，刑事訴訟法第一百五十八條之四
    定有明文。本案所引用之非供述證據，並無證據證明係實施
    刑事訴訟程序之公務員違背法定程序所取得，且檢察官及被
    告、辯護人均未表示無證據能力，自應認均具有證據能力。
貳、實體方面：
甲、認定犯罪事實所憑之證據及理由：
一、訊據被告姚琇雯固坦承有於附表所示時間、地點，與附表所
    示之證人陳麗婷、施慶祥聯絡及見面之事實，惟矢口否認有
    何販賣海洛因之犯行，辯稱：伊沒有販賣海洛因予陳麗婷、
    施慶祥，伊與其二人是合資購買海洛因，於九十九年八月二
    十五日施慶祥打電話給伊說要買一千六百元海洛因後，伊自
    己出資三千四百元，伊駕車先至臺中市○○街某處向綽號「
    滷味」（後又本院審理時稱「滷肉」，以下均稱「滷肉」）
    之成年男子購買五千元海洛因，並請綽號「滷肉」之成年男
    子將一千六百元海洛因裝一袋，再開車搭載綽號「滷肉」之
    成年男子至臺中市○○○路某便利商店前，伊直接將一千六
    百元海洛因那一袋交付給施慶祥云云。
二、經查：
（一）證人陳麗婷於九十九年十月二十七日偵查中證稱：「（施
      慶祥與你關係？）前男女朋友」、「（九十九年八月二十
      五日上午一時五十六分電話內容意義？）是約要買毒品，
      那天向被告買一千六百元，我是與施慶祥合資購買，施慶
      祥出一千元，我出六百元，在文心南路往大里市的便利商
      店，被告自己開車過去，一千六百元一小包，我原本想買
      二千元，但錢不夠，就只好買一千六百元」等語【見臺灣
      南投地方法院檢察署九十九年度偵字第四二六六號偵查卷
      （下稱四二六六號偵查卷）第五十九頁】。其於一００年
      六月七日原審審理時證稱：「（九十九年八月二十五日凌
      晨一點多你是否有與施慶祥到台中市○里區○○○路某便
      利商店向被告購買一包海洛因？）是的」、「（那一次交
      易是否總共買了一千六百元的海洛因？）是的，我出六百
      元，施慶祥出一千元，我與他合資購買一千六百元的海洛
      因」、「（當天的交易你們是把錢交給被告本人嗎？）是
      施慶祥把一千六百元拿給被告」、「（施慶祥是否從被告
      手中拿到海洛因一包？）施慶祥到被告的車旁邊，但是誰
      拿海洛因給他我沒有看到」、「（行動電話0000000000
      號是否你在使用？）是的」、「（剛剛你說在九十九年八
      月二十五日凌晨一點多有跟施慶祥合資，施慶祥出一千元
      ，妳出六百元，總共一千六百元，向被告購買海洛因，事
      後你和施慶祥如何分買到的海洛因？）買到之後我和施慶
      祥在車上，以將海洛因摻入香菸內燒烤的方式施用」、「
      （九十九年八月二十五日凌晨妳和施慶祥合資向被告購買
      海洛因，妳施用之後覺得是海洛因嗎？）是的，施用的效
      果跟以前施用的海洛因一樣」、「（你與被告有無恩怨？
      ）沒有」等語【見原審卷第一四二頁至一四四頁】。其於
      一００年十月二十七日本院審理時復證稱：我認識在庭的
      被告，曾經與被告一起湊錢合資去買海洛因，有二、三次
      ，九十九年八月十七日上午四時五十五分二十二秒之通訊
      監察譯文內容提到「想和妳一起去拿東西」就是一起合資
      去買海洛因；九十九年八月二十五日之通訊監察譯文應該
      也是要合資，但沒有特別提到要與被告合資，我們身上有
      一千六百元就都拿出來；被告先問我身上有多少錢，她再
      給我相對數量的海洛因，（九十九年八月二十五日）這一
      次是單獨跟被告買（海洛因）；九十九年八月二十五日這
      一次，我身上有一千六百元，約在樹王一家ＯＫ便利商店
      那邊等，施慶祥把一千六百元（我出六百元，施慶祥出一
      千元）交給被告，被告把海洛因交給施慶祥，這次並不是
      合資跟別人買，就是向被告買的，這一次施慶祥把一千六
      百元交給被告的同時，被告把海洛因交給施慶祥，這次沒
      有看到被告拿了這一千六百元以後，再去向別人買等語明
      確【見本院卷第一一四頁至一一六頁】。
（二）又證人施慶祥於原審審理時證稱：「（九十九年八月二十
      五日凌晨一時五十六分左右，你與陳麗婷是否在一起？）
      是的」、「（當時陳麗婷是否使用行動電話0000000000號
      ？）是的」、「（當時陳麗婷是否有打電話給被告約定要
      向被告購買海洛因的事？）是的」、「（陳麗婷跟被告通
      完電話後，你們是否約在台中市○里區○○○路某便利商
      店交易？）是的」、「（這一次的交易是否你出一千元，
      陳麗婷出六百元，一共一千六百元向被告購買海洛因？）
      是的」、「（這一次的交易毒品被告是把海洛因拿給你還
      是拿給陳麗婷？）拿給我」、「（你與陳麗婷都有一起去
      台中市○里區○○○路某便利商店嗎？）是的，我和陳麗
      婷一起去的」、「（這一千六百元是誰拿給被告的？）是
      我拿給被告的」、「（九十九年八月二十五日凌晨一時許
      你與陳麗婷在台中市○里區○○○路某便利商店前，當時
      你是如何跟被告會面？）是我到被告的車旁會面，陳麗婷
      沒有下車，我到被告車旁時，因為被告車上還有其他人，
      所以我就沒有進去被告的車子裡面，只有在被告車子的旁
      邊」、「（你拿一千六百元給被告時，被告就拿一包海洛
      因，還是被告有再去向別人拿海洛因？）被告就直接拿給
      我一包海洛因」、「（九十九年八月二十五日當天被告拿
      海洛因給你之前，你有無看到被告她進到別人的車子裡面
      去拿東西？）沒有」、「（九十九年八月二十五日這一次
      你要跟被告買海洛因價格是由你直接跟被告談的嗎？）不
      是，那一天是陳麗婷跟被告聯絡的，陳麗婷跟被告談的，
      被告在電話中問陳麗婷我和陳麗婷身上有多少錢，我跟陳
      麗婷說我身上有一千元，陳麗婷身上有六百元，陳麗婷在
      電話中就跟被告說有一千六百元」、「（九十九年八月二
      十五日你和陳麗婷一起向被告購買海洛因，你後來有無施
      用？）有，我後來有施用，跟我以前施用海洛因的效果一
      樣」、「（你和被告有無恩怨？）沒有」等語【見原審卷
      第一三四頁至一三八頁、第一四０頁】。其於一００年九
      月二十九日本院審理時復證稱：於九十九年八月二十五日
      凌晨一時五十六分，我有和陳麗婷一起去找被告，要找被
      告幫我拿東西，就是拿海洛因；那天被告剛好人在台中，
      我問她是否可以幫我拿東西，因為之前找她要等很久，這
      次她說不用等，我們就約在中投公路那裡見面；之後在要
      上中投的路邊萊爾富商店（嗣後更正為ＯＫ超商）那裡拿
      東西，本來我要上車，看到車上有人（是男生），我就沒
      有上車，我直接把錢拿給被告，被告拿毒品（海洛因）給
      我；我跟被告買海洛因都說要「拿東西」，在九十九年八
      月二十五日凌晨一時五十六分許，我先跟被告電話聯繫，
      才在台中市○○○路那邊的ＯＫ便利商店買毒品，以一千
      六百元交易的；被告會問我身上有多少錢，我說我身上有
      多少錢，就是我要拿多少錢（的海洛因）；九十九年八月
      二十五日凌晨一時五十六分四十七秒是陳麗婷先跟被告聯
      繫的，約好地點即文心南路ＯＫ超商後，才換我和被告聯
      繫；當天被告車上有一個男生坐在副駕駛座，我沒有注意
      看他的長相，沒有看到那個男生交海洛因給被告，也沒有
      看到被告把錢交給那個男生等語明確【見本院卷第八十六
      頁至八十七頁反面】。
（三）又查，九十九年八月二十五日凌晨一時五十六分四十七秒
      許，被告持用0000000000號行動電話與證人陳麗婷持用之
      0000000000號行動電話確實有聯絡，雙方對話聯絡內容如
      下，有通訊監察譯文可稽【見警卷第五十七頁】：
      Ａ（指姚琇雯）：你在那邊。
      Ｂ（指陳麗婷）：我在文心路上。
      Ａ：你帶多少錢。
      Ｂ：有一千六百元。
      Ａ：好你在樹王等我就好了。
      Ｂ：好我知道樹王ＯＫ。
      Ａ：還是你要過來中興。
      Ｂ：不要太遠了。
（四）是依據證人陳麗婷、施慶祥上開證述內容，就關於九十九
      年八月二十五日凌晨一時五十六分四十七秒許，曾以電話
      與被告聯絡，向被告購買海洛因乙情，其二人證述相符，
      且為被告所不否認，又證人陳麗婷、施慶祥與被告均無恩
      怨，已於前述，衡情並無虛捏被告販毒經過，誣指被告承
      擔嚴峻處罰後果之動機與必要，是證人陳麗婷、施慶祥上
      開證述關於向被告購買海洛因等情，應堪採信。又上開通
      訊監察譯文雖無法直接證明被告於如附表所示之時間，有
      與證人陳麗婷、施慶祥完成海洛因交易之犯行，惟觀諸證
      人陳麗婷、施慶祥上開證述之內容，已敘明其於如附表所
      示之時間向被告購買海洛因之聯絡方式、交易地點、交易
      金額，核與上開通訊監察譯文記載證人陳麗婷與被告之通
      話日期及內容相互吻合。另本件並無證據顯示上開證人陳
      麗婷、施慶祥之證述係為邀得減刑之輕典而為證述，上開
      證人陳麗婷、施慶祥之證述自可確信為真實，足資作為本
      件認定被告販賣毒品海洛因之證據，是證人陳麗婷、施慶
      祥證述有向被告購買毒品海洛因之證詞，應堪採信。堪予
      認定被告於附表所示之時間、地點有販賣海洛因一千六百
      元予證人陳麗婷、施慶祥。
（五）至被告先於警詢時係供稱：九十九年八月二十五日一時五
      十六分四十七秒許，是陳麗婷拿一千六百元給伊，一起去
      找綽號「阿水」藥頭買海洛因等語【見警卷第十頁】；嗣
      於偵查中又供稱：伊沒有販賣毒品給陳麗婷，是一起去向
      綽號「阿林及滷肉」二人購買等語【見四二六六號偵查卷
      第六十五頁】；復於原審審理時供稱：九十九年八月二十
      五日伊和施慶祥、陳麗婷約在ＯＫ便利商店這一次，對方
      打電話給伊後，伊先繞去台中市○○街載「滷肉」，當天
      在伊車上的男生就是「滷肉」，九十九年八月二十五日當
      天是施慶祥還是陳麗婷打電話給伊說要買一千六百元的海
      洛因，伊出三千四百元，總共跟「滷肉」買了五千元的海
      洛因，伊要「滷肉」把一千六百元的海洛因另外裝一袋，
      伊直接把一千六百元的海洛因拿給施慶祥等語【見原審卷
      第一四一頁】。是依被告前揭供述之內容，被告究竟係與
      證人陳麗婷、施慶祥一起去向綽號「阿林及滷肉」購買海
      洛因，抑或一起向綽號「阿水」男子購買海洛因，甚或係
      自己先向綽號「滷肉」之男子購買海洛因後，再將海洛因
      交付予陳麗婷、施慶祥，其前後供述不一，是否可採，已
      非無疑義。又施用毒品者，均應有其毒品來源，且施用毒
      品者之間彼此互通有無而零星販賣之情形亦甚為普遍，如
      上手有毒品，自可直接將毒品販賣予需用者，如上手無毒
      品，亦可由該上手向再上手取得毒品後轉賣予需用者，且
      轉賣可獲取相當差價及利潤，而合資購買，對於出面向上
      手購買毒品再轉交者並無利可圖，且毒品海洛因原可依購
      買者資力之不同而增減其購買之份量，並無必須與他人合
      資購買之必要性存在，基於人類圖利自己之本能以觀，一
      般毒品施用者大多習於利用轉手毒品之機會牟取利益（相
      當於轉賣行為），茍非有特殊情事，較少以所謂「合資購
      買」之方式取得毒品，雖有謂合資購買毒品份量較多，較
      為便宜云云，然毒品海洛因係違禁物，物稀價昂，貨源取
      得不易，並非一般滯銷商品須以打折或多買多送之方式促
      銷，尚難認有所謂購買較多較便宜之情事，因此所謂「合
      資購買毒品」，在理論上固有可能性，然依實際情況言，
      多半係基於施用毒品者彼此間具有較特殊之關係或交情（
      例如夫妻、兄弟或感情極佳之朋友等）之前提下，始較有
      存在之情形，而在不具有上述特殊關係之情形下，事實上
      較為罕見。倘如被告於原審時所辯：其與證人陳麗婷、施
      慶祥係合資購買海洛因云云，則觀以證人陳麗婷、施慶祥
      於上開證述內容，均未提及有與被告合資購買海洛因一事
      （證人陳麗婷於本院審理時雖證稱曾有與被告合資購買海
      洛因之事，但亦明確說明九十九年八月二十五日該次並非
      與被告合資購買，詳如前述），且其等對於各出資金額多
      寡、數量為何，其等均未知悉，其等僅是針對被告個人為
      毒品海洛因做交易，一手交錢、一手交貨，足見被告上開
      辯解，要無可採。
（六）綜上證人陳麗婷、施慶祥證述其等曾以電話與被告持用之
      0000000000號行動電話聯絡，相約交易毒品海洛因情節，
      已如前述，上開監聽之通訊監察譯文固然無法直接證明於
      附表所示時間，被告與證人陳麗婷、施慶祥是否有確實完
      成毒品海洛因之交易，而依被告與證人陳麗婷之通訊監察
      譯文，雖雙方未明示購買毒品海洛因，惟衡之海洛因係第
      一級毒品，無論持有、施用、販賣，均屬違法行為，為治
      安機關所嚴查，此為眾所週知，毒品交易均於隱密下進行
      ，其以通信聯絡亦鮮有明白直接以「毒品」、「海洛因」
      等名稱或相近之用語稱之，都以暗語或彼此已有默契之含
      混語意而為溝通，因此，依上開通訊監察譯文，雖未見雙
      方明言購買毒品之說詞，惟依證人陳麗婷、施慶祥證述有
      向被告購買毒品海洛因之證詞，並參酌其通訊之內容，足
      徵證人陳麗婷、施慶祥證述確與被告有交易毒品海洛因等
      情節尚非憑空虛捏，應堪採信。又前揭行動電話通訊監察
      譯文，與證人陳麗婷、施慶祥之證述有相當之關聯性，足
      以補強證人陳麗婷、施慶祥之證詞，而擔保其等前開所稱
      向被告購買毒品海洛因之真實性，是據上事證，足見證人
      陳麗婷、施慶祥確實於如附表所示之時間有約定要向被告
      購買海洛因；且衡諸常情，證人陳麗婷、施慶祥與被告並
      無仇隙，應無甘冒偽證罪之處罰，誣指被告涉犯販賣第一
      級毒品法定本刑為死刑或無期徒刑之重罪，而為虛偽陳述
      之必要，足見證人陳麗婷、施慶祥證述曾於如附表所示之
      時間，使用電話與被告持用之上開行動電話聯絡，相約交
      易毒品海洛因之證述應屬真實可信，被告確有販賣第一級
      毒品海洛因予證人陳麗婷、施慶祥無訛。
（七）又本案雖未扣得被告販賣予證人陳麗婷、施慶祥之第一級
      毒品海洛因，而未能精準計算出被告分別販入與販出海洛
      因之差價（即營利賺取之淨額）。然查，參諸我國查緝販
      賣毒品海洛因執法甚嚴，對於販賣海洛因科以重度刑責。
      又販賣海洛因既係違法行為，當非可公然為之，亦無公定
      價格，且容易分裝並增減份量，而每次買賣之價量，可能
      隨時依雙方關係深淺、資力、需求量及對行情之認知、來
      源是否充裕、查緝是否嚴謹、購買者被查獲時供述購買對
      象之可能風險之評估等情形，而異其標準，非可一概而論
      ；販賣之利得，除被告坦承犯行或價量俱臻明確外，委難
      察得實情，販賣之人從價差或量差中牟利之方式雖異，其
      意圖營利之販賣行為則同一。是以因海洛因量微價高，取
      得不易，販賣者率有暴利可圖，苟非意圖販賣營利，一般
      人焉有可能甘冒重度刑責而提供海洛因予他人。且證人陳
      麗婷、施慶祥亦不知被告販入海洛因之成本如何，致無法
      查得販賣之實際利得若干。惟被告與證人陳麗婷、施慶祥
      間並無特別之親屬情誼，且證人陳麗婷、施慶祥均證述其
      等向被告購買海洛因時，有交付金錢而屬有償之行為，且
      係在如附表所示之地點進行交易，則若無相當利潤可圖，
      被告豈有甘冒遭受重刑之風險，而將海洛因無償轉讓他人
      之理？是倘被告非有厚利可圖，自無平白費時、費力特意
      於如附表所示之地點交付毒品海洛因予證人陳麗婷、施慶
      祥之理。故被告販賣毒品海洛因予證人陳麗婷、施慶祥，
      其主觀上顯係基於營利之販賣意圖而為毒品之提供行為，
      洵堪認定。
乙、論罪科刑：
一、按海洛因為毒品危害防制條例第二條第二項第一款所稱之第
    一級毒品，不得持有、販賣，被告姚琇雯持之以供販賣，是
    核被告所為，係犯毒品危害防制條例第四條第一項販賣第一
    級毒品罪。被告持有第一級毒品海洛因之低度行為，為其販
    賣之高度行為所吸收，不另論罪。
二、次按毒品危害防制條例第十七條第一項關於供出來源得減輕
    其刑之規定，其立法意旨非僅對供出毒品來源之被告予以寬
    減以勵其自新，尤重在因被告供出來源，而得「查獲其他正
    犯或共犯」俾能澈底斷絕毒品，遏止毒品氾濫、蔓延，以貫
    徹防制毒品之成效，用資維護國民身心健康。故被告供出毒
    品來源者，必其供出之毒品所由來之人姓名、年籍、住、居
    所或其他足資辨別之特徵等相關事項，使調查或偵查犯罪之
    公務員得據以對之發動調查或偵查程序，並因此而確實查獲
    其人與犯行，而終能符合「因而查獲其他正犯或共犯者」之
    要件，始能適用該規定減輕其刑。雖供出來源，若因故並未
    因而確實查獲被指認人之犯行者，既與上開規定不符，自不
    得執此邀本條規定之寬典。又法院本即非屬偵查犯罪機關，
    被告供出毒品來源，倘已無從期待偵查機關在法院辯論終結
    前因而破獲，自不得執事實審法院未就被告所謂毒品之來源
    為任何調查，而指其證據調查職責未盡（最高法院一００年
    度台上字第一七四０號判決意旨參照）。被告之辯護人雖於
    原審一００年三月十五日刑事準備書狀及一００年八月三日
    上訴理由狀中指稱：被告坦白供出毒品來源為真實姓名不詳
    之綽號「滷肉」男子，而綽號「滷肉」男子所持用行動電話
    門號為0000000000號云云【參見原審卷第六十八頁反面、第
    六十九頁；本院卷第五頁反面、第六頁】。經查，原審依職
    權調查門號0000000000號行動電話之申租人資料後，經遠傳
    電信股份有限公司以傳真回覆得知，上開門號0000000000號
    之申租人為陳秋敏，固有行動電話申租資料一份在卷可佐【
    見原審卷第九十頁】，然本院依被告之聲請傳訊陳秋敏到庭
    作證，證人陳秋敏於一００年十月二十七日本院審理作證時
    堅詞否認其有申辦門號0000000000號行動電話，且伊亦非綽
    號叫做「滷肉」，又被告當庭亦稱在庭之證人陳秋敏並非其
    毒品之來源者綽號「滷肉」之男子，有本院之審理筆錄可稽
    【見本院卷第一一三頁、第一一四頁】。況本案迄今並無因
    被告所指上開之綽號「滷味」之男子，而查獲毒品之情形存
    在，是以本院自難援引毒品危害防制條例第十七條第一項之
    規定減輕其刑，附此敘明。
三、再按刑之量定，為求個案裁判之妥當性，法律固賦予法院裁
    量權，但此項裁量權之行使，除應依刑法第五十七條規定，
    審酌行為人及其行為等一切情狀，為整體之評價，並應顧及
    比例原則與平等原則，使罪刑均衡，輕重得宜，以契合社會
    之法律感情。又刑法第五十九條規定犯罪之情狀可憫恕者，
    得酌量減輕其刑，其所謂「犯罪之情狀」，與同法第57條規
    定科刑時應審酌之一切情狀，並非有截然不同之領域，於裁
    判上酌減其刑時，應就犯罪一切情狀（包括第五十七條所列
    舉之十款事項），予以全盤考量，審酌其犯罪有無可憫恕之
    事由（即有無特殊之原因與環境，在客觀上足以引起一般同
    情，以及宣告法定低度刑，是否猶嫌過重等等），以為判斷
    （最高法院九十五年度台上字第六一五七號判決參照）。而
    毒品危害防制條例第四條第一項規定：「製造、運輸、販賣
    第一級毒品者，處死刑或無期徒刑；處無期徒刑者，得併科
    新台幣二千萬元以下罰金」，其法定刑為死刑、無期徒刑，
    別無其他自由刑之規定，刑度可謂重大。然同為販賣第一級
    毒品之人，其原因動機不一，犯罪情節未必盡同，或有大盤
    毒梟者，亦有中、小盤之分，甚或僅止於吸毒者友儕間為求
    互通有無之有償轉讓者亦有之，其販賣行為所造成危害社會
    之程度自屬有異，法律科處此類犯罪，所設之法定最低本刑
    卻同為「死刑或無期徒刑；處無期徒刑者，得併科新台幣二
    千萬元以下罰金」，不可謂不重。於此情形，倘依其情狀處
    以有期徒刑，即足以懲儆，並可達防衛社會之目的者，自非
    不可依客觀之犯行與主觀之惡性二者加以考量其情狀，是否
    有可憫恕之處，適用刑法第五十九條之規定酌量減輕其刑，
    期使個案裁判之量刑，能斟酌至當，符合比例原則。被告就
    如附表所示販賣海洛因予證人陳麗婷、施慶祥之次數僅有一
    次，且被告販賣海洛因之所得僅為一千六百元，實際販售出
    之毒品數量，較諸販毒集團或大盤商，尚屬零星小額，被告
    販售數量及販賣所得金額尚非鉅額，且被告僅係單純販賣交
    易毒品，並無施用強暴、脅迫之不法手段，更無向購買毒品
    之人積極催討交易款項，以其情節而論，其惡性尚不如專以
    販賣第一級毒品維生之販毒集團重大，被告既非販賣毒品之
    大盤或中盤商，被告販賣第一級毒品之行為尚未造成無可彌
    補之鉅大危害。觀諸被告造成社會整體侵害之程度尚非鉅大
    ，被告就附表所犯之販賣第一級毒品罪，其最輕法定本刑為
    無期徒刑，實屬情輕法重，衡其犯罪情狀在客觀上顯非不可
    憫恕，以被告所犯之罪之最低法定刑為無期徒刑而言，本院
    認為法重情輕，縱使量處法定最低刑度之無期徒刑，仍嫌過
    重，本院依被告客觀之犯行與主觀之惡性二者加以考量其犯
    罪情狀，爰依刑法第五十九條之規定，就被告所犯附表販賣
    第一級毒品罪，予以酌量減輕其刑度，方屬公允衡平。
四、沒收之諭知：
（一）按，毒品危害防制條例第十九條第一項規定：犯第四條之
      罪者，其供犯罪所用或因犯罪所得之財物，均沒收之，如
      全部或一部不能沒收時，追徵其價額或以其財產抵償之。
      但該條項並無如同條例第十八條第一項所定「不問屬於犯
      人與否，沒收之」之明文，自屬相對沒收主義之立法。是
      其應沒收之物，應以屬被告所有者為限。又該規定所稱「
      追徵其價額」者，係指所沒收之物為金錢以外之其他財物
      而無法沒收時，應追徵其價額，使其繳納與原物相當之價
      額。如所得財物為金錢而無法沒收時，始應「以其財產抵
      償之」（最高法院九十三年台上第二七四三號、九十五年
      度台上字第三０五號判決意旨參照）。又毒品危害防制條
      例第十九條第一項規定，犯該條例第四條至第九條、第十
      二條、第十三條或第十四條第一項、第二項之罪者，其供
      犯罪所用或因犯罪所得之財物，均沒收之。係採義務沒收
      主義，且金錢為代替物，重在兌換價值，而不在原物，自
      難拘泥於沒收原物之理論，認沒收販賣毒品所得之金錢，
      以當場查獲扣押者為限，苟能證明其為販賣毒品所得之金
      錢，均應予以沒收（最高法院九十二年度台上字第五二二
      七號判決意旨參照）。是販賣毒品所得之金錢，無論已否
      扣案，如仍屬存在，即應依法沒收。經查，被告販賣如附
      表所示第一級毒品海洛因所得之金額一千六百元雖未據扣
      案，然無證據證明已不存在，且既為被告因犯罪所得之財
      物，仍應依毒品危害防制條例第十九條第一項之規定予以
      宣告沒收，如全部或一部不能沒收時，依同條項之規定，
      應以其財產抵償之。
（二）又毒品危害防制條例第十九條第一項規定，犯同條例第四
      條至第九條之罪者，其供犯罪所用或因犯罪所得之財物，
      均沒收之。但此並無「不問屬於犯人與否沒收之」之特別
      規定，自應仍有刑法第三十八條第一項第三款、第三項前
      段之適用，即以屬於犯人所有者為限，始得沒收之（參照
      最高法院九十四年度台上字第四二六五號判決）。被告以
      其所有之行動電話一支（廠牌不詳）、插入門號00000000
      00號SIM卡一枚作為本件販賣毒品之聯絡工具，該支行動
      電話雖未扣案，然該支行動電話係被告前男友所贈與，業
      據被告供承在卷【見四二六六號偵查卷第六十五頁、原審
      卷第十一頁】，已屬被告所有之物，且供其犯如附表所示
      販賣毒品時所用之物，依前揭規定及最高法院判決意旨，
      應依毒品危害防制條例第十九條第一項前段之規定，為沒
      收之諭知，且如全部或一部不能沒收時，應追徵其價額。
      另門號0000000000號行動電話之申請承租人係案外人莊閔
      昆，有查詢門號申請人基本資料附卷可稽（見他字卷第二
      十五頁、原審卷第六十二頁反面）。經司法院函請全國各
      行動電話公司，查覆該公司行動電話SIM卡所有權歸屬，
      並彙整之結果，臺灣大哥大股份有限公司及泛亞電信股份
      有限公司（含原東信電訊股份有限公司）函覆略以：「SI
      M 卡為使用介面，公司出租行動電話門號予消費者使用時
      ，即附帶提供SIM卡為門號介面，消費者申辦門號並開通
      上線時，即將SIM卡所有權移轉予消費者」。威寶電信股
      份有限公司函覆略以：「不論後付型或預付型行動電話服
      務之USIM卡或SIM卡屬於電信服務使用者所有，而非屬電
      信公司所有」。遠傳電信股份有限公司及和信電訊股份有
      限公司均函覆認：「目前實務作法均認為實體SIM卡之所
      有權屬於客戶申請門號並取得SIM卡時，即已取得該卡之
      所有權」。中華電信股份有限公司函覆略稱：「本公司接
      受客戶租用行動電話門號，並交付SIM卡將該門號開通上
      線時，該SIM卡之所有權即歸屬客戶所有」。亞太電信股
      份有限公司略以：「目前實務作法均認為RUIM卡（行動電
      話用戶識別卡）之所有權於客戶申請行動電話門號並取得
      卡時，即已取得RUIM卡之所有權」，均認行動電話SIM卡
      所有權歸屬客戶所有等情，此有司法院九十七年五月六日
      院台廳刑一字第0970009760號函暨所附之各該電信公司函
      等附卷可參。是以，本件門號0000000000號行動電話之SI
      M 卡應認為係屬客戶所有，故前揭門號0000000000號行動
      電話內所附之SIM卡，固係由申辦人莊閔昆取得，然據被
      告於原審訊問時陳稱：上開門號0000000000號係其男友賴
      銘淵於入監後，將該門號拿給其使用等語（見原審卷第十
      一頁）；再按，動產所有權誰屬之認定，原則上係以占有
      之外觀狀態為斷（最高法院九十九年度台上字第二０四一
      號判決參照）。該門號0000000000SIM卡，被告既能全權
      使用，且迄今並無第三人為反對之主張，則雖上述門號SI
      M 卡之申請人為莊閔昆，揆諸前述說明，不問原申請人為
      何人，應認該張SIM卡係被告所有無訛，而該門號0000000
      000號SIM卡既係被告所有，供其聯絡前揭販賣海洛因所使
      用之物，自應依毒品危害防制條例第十九條第一項前段之
      規定與行動電話機具一併宣告沒收，如全部或一部不能沒
      時，追徵其價額，併予敘明。
丙、原審判決認被告姚琇雯上開販賣第一級毒品海洛因予證人陳
    麗婷、施慶祥之罪證明確，適用刑事訴訟第二百九十九條第
    一項前段，毒品危害防制條例第四條第一項、第十九條第一
    項，刑法第十一條、第五十九條等規定，並審酌被告為謀個
    人私利，無視於政府制定毒品危害防制條例，杜絕毒品犯罪
    之禁令，販賣第一級毒品海洛因，獲取利益，致使一般施用
    毒品者，沈迷於毒癮而無法自拔，直接戕害國民身心健康，
    間接危害社會治安，敗壞社會善良風氣，進而導致施用毒品
    之人為購買毒品施用而觸犯刑典之情事發生，其實際之危害
    程度不小，然因販售數量尚非鉅大，獲取之利益亦非鉅額，
    並審酌被告犯罪之動機、被告販賣毒品海洛因次數、所得之
    財物等一切情狀，量處有期徒刑十五年六月，及為沒收之諭
    知等情，核無違誤，量刑亦屬妥適。被告上訴未提出任何有
    利之事證，空言否認犯罪，僅辯稱與陳麗婷、施慶祥是合資
    購買海洛因為由提起上訴，其上訴為無理由，應予駁回。
據上論斷，應依刑事訴訟法第三百六十八條，判決如主文。
本案經檢察官李清友到庭執行職務。
中    華    民    國   100    年    11    月    10    日
            刑事第三庭    審判長法  官  王  增  瑜
                                法  官  唐  光  義
                                法  官  曾  佩  琦
以上正本證明與原本無異。
如不服本判決應於收受送達後十日內向本院提出上訴書狀，其未
敘述上訴之理由者，並得於提起上訴後十日內向本院補提理由書
（均須按他造當事人之人數附繕本）「切勿逕送上級法院」。
                                書記官  陳  玫  伶
中    華    民    國   100    年    11    月    10    日
附錄本案論罪科刑法條：
【毒品危害防制條例第四條第一項】
  製造、運輸、販賣第一級毒品者，處死刑或無期徒刑；處無期
  徒刑者，得併科新台幣二千萬元以下罰金。
附表：
┌────────────────────────────────┐
│姚琇雯販賣第一級毒品海洛因                                      │
├─┬───┬───┬────┬────────┬────────┤
│對│交  易│交  易│毒品種類│聯絡方式        │科刑主文        │
│  │      │      │及販賣所│                │                │
│象│時  間│地  點│得（新臺│                │                │
│  │      │      │幣）    │                │                │
├─┼───┼───┼────┼────────┼────────┤
│陳│99年8 │臺中市│海洛因一│陳麗婷與施慶祥為│姚琇雯販賣第一級│
│麗│月25日│文心南│包一千六│男女朋友關係，其│毒品，處有期徒刑│
│婷│1時56 │路某OK│百元    │二人分別出資六百│拾伍年陸月。未扣│
│、│分47秒│便利商│        │元、一千元（共計│案之販賣第一級毒│
│施│許後不│店前  │        │一千六百元）合資│品所得新臺幣壹仟│
│慶│久    │      │        │向姚琇雯購買海洛│陸佰元沒收，如全│
│祥│      │      │        │因，於九十九年八│部或一部不能沒收│
│  │      │      │        │月二十五日凌晨一│時，以其財產抵償│
│  │      │      │        │時五十六分四十七│之；未扣案之行動│
│  │      │      │        │秒許，由陳麗婷使│電話壹支（廠牌不│
│  │      │      │        │用0000000000號行│詳，含門號093819│
│  │      │      │        │動電話與姚琇雯持│7243號SIM卡壹張 │
│  │      │      │        │用之0000000000號│）沒收，如全部或│
│  │      │      │        │行動電話聯絡，於│一部不能沒收時，│
│  │      │      │        │左列時間、地點，│追徵其價額。    │
│  │      │      │        │施慶祥下車至姚秀│                │
│  │      │      │        │雯所駕駛之自小客│                │
│  │      │      │        │車旁，由姚琇雯交│                │
│  │      │      │        │付左列金額之海洛│                │
│  │      │      │        │因予施慶祥，並向│                │
│  │      │      │        │施慶祥收取一千六│                │
│  │      │      │        │百元以此方式完成│                │
│  │      │      │        │交易。          │                │
└─┴───┴───┴────┴────────┴────────┘